臺灣高等法院刑事判決　　　　　　　　99年度上訴字第4426號
上　訴　人　臺灣臺北地方法院檢察署檢察官
被　　　告　許永福
上列上訴人因被告毒品危害防制條例案件，不服臺灣臺北地方法
院99年度訴字第1036號，中華民國99年11月29日第一審判決（起
訴案號：臺灣臺北地方法院檢察署99年度毒偵字第1887號），提
起上訴，本院判決如下：
    主  文
上訴駁回。
    理  由
一、公訴意旨略以：被告許永福出於持有第二級毒品之犯意，於
    99年5 月4日，在臺北市○○區○○路1段95巷7號3樓住處內
    ，持有第二級毒品安非他命（起訴書誤載，應為甲基安非他
    命）1包。嗣於同月4 日下午4時許，在上址住處內，為警持
    搜索票搜索扣得前揭第二級毒品安非他命1 包（起訴書依據
    扣押物品清單，記載為毛重0.25公克、淨重0.03公克，應為
    淨重0.06公克），因認被告另涉違反毒品危害防制條例第11
    條第2 項之持有第二級毒品罪嫌等語。（被告被訴施用第一
    級毒品經原審判處有期徒刑10月部分，被告業於100年2月24
    日具狀撤回上訴而確定，非在審理範圍，附此敘明）。
二、按犯罪事實應依證據認定，無證據不得推定其犯罪事實，又
    不能證明被告犯罪者，應諭知無罪之判決，刑事訴訟法第15
    4條、第301 條第1項分別定有明文。又認定犯罪事實所憑之
    證據，雖不以直接證據為限，間接證據亦包括在內，然而無
    論直接證據或間接證據，其為訴訟上之證明，須於通常一般
    之人均不致有所懷疑，而得確信其為真實之程度者，始得據
    為有罪之認定，倘其證明尚未達到此一程度，而有合理之懷
    疑存在而無從使事實審法院得有罪之確信時，即應由法院為
    諭知被告無罪之判決（最高法院著有76年臺上字第4986號判
    例意旨可資參照）。亦即，刑事訴訟上證明之資料，無論為
    直接證據或間接證據，均須達於通常一般之人均不致於有所
    懷疑，而得確信為真實之程度，始得據為有罪之認定，若關
    於被告是否犯罪之證明未能達此程度，而有合理性懷疑之存
    在，致使無從形成有罪之確信，根據「罪證有疑、利於被告
    」之證據法則，即不得遽為不利被告之認定。又檢察官對於
    起訴之犯罪事實，倘其所提出之證據，不足為被告有罪之積
    極證明，或其闡明之證明方法，無從說服法院以形成被告有
    罪之心證，基於無罪推定之原則，自應為被告無罪判決之諭
    知（最高法院92年臺上字第128號判例意旨足資參攷）。
三、公訴人認被告許永福涉有持有第二級毒品之犯行，無非係以
    ：被告之供述、臺北市政府警察局松山分局搜索扣得之第二
    級毒品1 包、照片及臺灣尖端先進生技醫藥股份有限公司濫
    用藥物檢驗報告，為其主要論據。
四、訊據被告固不否認扣案第二級毒品1 包，係警察自上址其租
    屋處搜索時，自該處床墊底下依法扣得之事實，惟堅詞否認
    其有持有第二級毒品之犯行，並辯稱：我沒吸食第二級毒品
    ，也沒持有第二級毒品，警察搜到安非他命袋子，只係殘渣
    袋，應該係在我還沒有去住之前，前人留下來的。而且該殘
    渣袋係在床舖墊子下找出來的，又髒又舊，一看即知已擺很
    久。而我剛去住沒幾天，我連行李都還沒打開，雖然我以前
    有吸用過第二級毒品，但那係在我還沒碰海洛因前。本件搜
    索到之安非他命殘渣袋係以前住那邊之人所有，警察應知道
    且也認識之前房客為何人，搜索時因我剛住進去，行李都 1
    箱箱，我記得好像有2、3箱東西都還在箱子裡，還沒取出，
    係警員去那邊，才1 箱箱打開檢查，我否認有持有第二級毒
    品，因為那包毒品不是我的。我在晨曦會住了3 年，豈有可
    能吸毒，還將毒品帶身上？那包毒品我沒碰過，警察他們找
    出來時，不止裡面黃黃的，連袋子也髒髒舊舊的，上址住處
    房間之前房客好幾個人，那邊本來即毒窟，可能證人丁家楓
    不知道他們姓名而已，警察也知道那包毒品放很久等語。
五、經查：
（一）扣案第二級毒品1 小袋，確係在被告上址租屋處床墊下地
      板經警查扣，除經被告供述在卷外，復有證人楊晟輔、丁
      家楓分別於原審審理時具結證述綦詳（見原審二卷99年11
      月1日及同月15日審判筆錄），且有卷存搜索扣押筆錄1份
      可稽，應無疑義。觀之扣案第二級毒品1 小袋之外觀，該
      袋子上折痕清楚，其內之剩餘之甲基安非他命殘渣，數量
      甚少，僅存0.06公克，除經原審當庭提示檢察官及被告外
      ，復有照片2 幀、交通部民用航空警察局航空醫務中心99
      年6月1日航藥艦字第0993525號毒品鑑定書1份在卷可參。
      核與被告前所辯稱：該殘渣袋係在床墊下找出來，又髒又
      舊，一看即知已擺很久等語，尚稱相符。
（二）證人（即查獲本案之承辦警員）楊晟輔於原審審理時具結
      證稱：本案係因有檢舉人檢舉看過被告在新光路施用毒品
      安非他命。我們到場後，出示搜索票，現場只被告1 人，
      接下來去他臥室執行搜索，床底下翻起來，有查獲微量安
      非他命1 小袋。當時毒品在地板上，係將床墊翻起來，毒
      品壓在下面，床沒有床架，那房間很小，好像沒書桌，有
      衣櫃，好像有看到很多行李，被告看到這包毒品時，就說
      不是他的，他沒有說是誰的，但我在右側衣櫃裡有發現 1
      張罰單，上面受罰人係許時偉，亦係我們派出所控管毒品
      人口，也係施用安非他命，當被告說不是他的，我們猜係
      許時偉，但當時許時偉在勒戒中，沒去提訊。查扣之安非
      他命係施用過，只知道時間很久了，量應該係用過一點點
      ，因為安非他命裡面都已泛黃，所以可看得出來係很久的
      東西。被告警詢時承認於4月30 日有施用安非他命，但我
      那時問他安非他命是誰的，他回答不是他的等語（見原審
      二卷99年11 月1日審判筆錄），可見被告於經警搜索扣得
      第二級毒品1 小包之初，即已向警表示扣案毒品非其所有
      ，迄被告在警局製作筆錄，當時尚未鑑驗出其尿液檢體結
      果，被告固曾承認其有施用第二級毒品行徑，卻仍否認扣
      案毒品為其所有之情，被告前後供述始終一致，未曾變異
      。
（三）證人（即被告朋友）蘇世榮於原審審理時亦具結證稱：我
      與被告2人係在晨曦會認識，99年4月我們搬到上址新光路
      住處，我們都在晨曦會一起戒毒出來，想找工作，當時被
      告沒地方住，我朋友「小五」（誤載為小虎，即證人丁家
      楓）有地方，我們去跟他商量住一下。我與被告住一間，
      裡面很髒、亂，我們東西也沒整理，因為覺得係暫時住。
      我們住了幾天，就找到工作，係新竹工地之粗工，但我們
      2人做了2天沒辦法適應，又回去小五那邊住了2、3天，後
      來，被告又找到餐廳工作，我後來即離開、回家，被告去
      餐廳做2、3禮拜又沒做，又回去住2、3天就被抓了，他被
      抓那天，我剛好過去，看到他被帶上車，當時只有被告跟
      房東在那，扣案安非他命我沒看過，也不可能係我的，我
      知道之前有一毒販也住那間房間，係聽「小五」說的，那
      人似叫「嘟嘟」，真名我忘記了，他也被抓了，在他們之
      前，也有2、3人住在那邊，扣案毒品看起來很黃，好像係
      放很久了，這麼黃等語（見原審二卷99年11 月1日審判筆
      錄），是以，上開臺北市○○區○○路1段95 巷7號3樓房
      間住處，本非被告之長久住處，且在被告與證人蘇世榮入
      住該處前，已有不詳之他人居住在內等情，應可認定。
（四）證人（即上址住屋處之屋主暨房東）丁家楓於原審審理時
      也結證稱：我因施用第二級毒品，現在強制戒治中，之前
      住在前揭新光路1段95巷7號3樓，本來只有我1人住，後來
      有租給被告及他朋友住。記得被告係99年3 月29日說要遷
      戶籍到我那裡，被告也有住進來。除了被告跟他朋友，我
      也有租給別人住過，係在很多年前開始，從我父母去世，
      我即租給別人，租屋之時間與租給被告之時間約距離有半
      年以上，係朋友介紹之房客。我在出租給被告前，沒整理
      過房間，也沒掃地，但我不知道被告有無整理過。我不記
      得前1 位房客是誰了，也不知道他有無施用毒品，只記得
      係男的，因為租約期滿搬走。扣案第二級毒品我也不知道
      是誰的，被告被警察搜索那陣子，他確實有住那裏，有說
      要去找事情做、上班，有時候，2、3天沒有看到人，大部
      分被告都有回來住，從跟我租房子，被告就有住進來，被
      告係有出去找事情做，有幾天沒回來，但我沒有注意係多
      久時間，後來，他又回來。被告跟「世榮」（臺語發音）
      有出去工作過，後來有回來，被告房間其他人不可以進去
      ，就我所知，也沒看過其他人在他房間進進出出，該房間
      係有鎖，但鎖頭已壞，只能從房間內反鎖，不能從外面鎖
      等語（見原審二卷99年11月15日審判筆錄），堪認被告雖
      有居住上址住處之事實，然因該處房間之前即有他人居住
      在內，當被告入住該處時，又未經房東特意清潔整理，被
      告又屬暫住性質，故被告辯稱其未曾發覺該房間床墊下置
      放有扣案之第二級毒品1 小包之情，衡諸常情，即非顯然
      無據。
（五）綜上各情相互勾稽，已足認定警察雖持搜索票從被告上址
      房間住處床墊下扣得前揭第二級毒品甲基安非他命1 小包
      ，然因可能在上址住處房間內床墊下藏放該包毒品之人，
      非僅有被告1 人；且由於該第二級毒品遭放置在床墊之下
      ，亦非放在顯著或一般日常生活作息可得發現之處，被告
      與證人蘇世榮入住後，被告可否知悉其住處床墊下藏放有
      1 小包第二級毒品，甚至基於持有故意繼續持有，非無疑
      問；且從客觀上觀察，該扣案第二級包毒品量少、色黃，
      甚至沾染包裝袋變黃，衡情亦與一般剛購入待施用，或甫
      施用部分殘留，其扣案毒品之外包裝袋定具相當之數量，
      或毒品及外包裝袋外型嶄新之情形，不甚相當。亦即，徒
      以警察係在上址住處房間搜索而扣得該第二級毒品1 小包
      時，適有被告住居該處一事，無從逕為對被告不利之認定
      。
（六）檢察官雖以被告前有施用第二級毒品之前科，且於警詢時
      、偵查中均曾承認施用第二級毒品犯行，認被告即為持有
      扣案第二級毒品1 小包之人。姑不論縱有施用毒品犯行事
      實，由於毒品可能施用殆盡，亦非警察均仍必然查扣得毒
      品為證，乃一般常識，本無法以被告承認施用毒品，即認
      定同時扣案毒品即為被告所持有，更何況，被告前因施用
      毒品犯行，業經法院多次判決（參見原審90年度訴字第36
      6號、94 年度訴緝字第82號），其對於各該判決書中均會
      說明持有毒品行為，將可能為施用之高度行為吸收，不另
      成罪一情，理應略有所悉。而被告於警詢時、偵查中，均
      坦承有施用第二級毒品，乃因採集其尿液檢體送驗後發覺
      安非他命類呈現陰性反應，而未經檢察官予以追究。故而
      ，倘若被告真欲脫免其刑責，依其施用毒品而經法院歷次
      判決之經驗，豈有反而承認施用第二級毒品犯行，卻不願
      承認扣案毒品為其所有之理？是以，檢察官所舉此部分，
      非但無法遽以認定被告確有持有第二級毒品犯行，反而適
      足認定被告前後供述：其不知道該扣案1 小包第二級毒品
      ，亦非其所有等語，應屬真實。至據證人丁家楓、許時偉
      於原審審理時之證述，雖無法肯認證人楊晟輔所稱依現場
      罰單而懷疑證人許時偉可能為該扣案第二級毒品1 小包之
      所有人等語為真，但上址住處房間既有被告以外之他人曾
      經居住，且被告離開時即無法自內反鎖，有證人蘇世榮、
      丁家楓證述如前，即無法排出係被告以外之人始為持有該
      扣案1 小包毒品者，且被告不知上址房間內床墊下藏有扣
      案毒品等情，檢察官於此之舉證，尚有不足，無法使法院
      達被告持有第二級毒品犯罪之確切心證，難據此為對被告
      不利之認定。
（七）公訴人上訴意旨略以：被告既然戶籍及實際居住地都在案
      發地點，現場有十分窄小，被告於被查獲時又已自白確有
      施用毒品安非他命之行為，本件扣得之安非他命，應為被
      告持有無訛；縱使被告租屋處之前有人居住，惟被告早已
      居住多時，怎可能不知該窄小臥室內有何物品放置？原審
      認定毒品外觀泛黃，係依據員警楊晟輔為據，即遽認該毒
      品擺放甚久，惟警員非鑑定機關，不能採為有利於被告之
      認定，應將扣案毒品送請鑑定云云；經查，被告於警詢時
      固曾自白施用第二級毒品安非他命，惟被告同時否認扣案
      之第二級毒品為其所持有，仍不得以被告承認施用毒品，
      即認定同時扣案毒品即為被告所持有，已如前述；至扣案
      第二級毒品1 小袋之外觀，除經警員楊晟輔於原審證述在
      卷，該袋子上折痕清楚，其內之剩餘之甲基安非他命殘渣
      ，數量甚少，僅存0.06公克，業經原審當庭提示檢察官及
      被告，復有照片2 幀、交通部民用航空警察局航空醫務中
      心99年6月1日航藥艦字第0993525號毒品鑑定書1份在卷可
      稽，原審當庭提示認定，核認可採，公訴人聲請送請鑑定
      ，認無必要。
六、綜上所述，本件檢察官所舉之事證，均不能使本院形成被告
    有持有第二級毒品之確切心證，本件尚有合理性懷疑之存在
    ，致無從形成有罪之確信，業如前述，此外，遍觀全卷資料
    ，復查無其他積極證據，足以證明被告涉有此部分之犯行，
    原審為無罪判決之諭知，核無違誤，公訴人上訴意旨所述，
    為無理由，應予駁回。又本件既無法認定被告涉持有第二級
    毒品罪嫌，扣案第二級毒品甲基安非他命，固為違禁物，因
    屬另案他人違反毒品危害防制條例案件之證據，而與本案無
    涉，檢察官既未於原審審理時聲請單獨宣告沒收銷燬之，即
    應由檢察官另為適法處理，附此說明。
據上論結，依刑事訴訟法第368條，判決如主文。
本案經檢察官壽勤偉到庭執行職務。
中    華    民    國   100    年    3     月    17    日
                  刑事第六庭  審判長 法  官  邱同印
                                     法  官  何信慶
                                     法  官  吳淑惠
以上正本證明與原本無異。
不得上訴。
                                     書記官  陳雅加
中    華    民    國   100    年    3     月    23    日